【裁判字號】    90,交訴,13
【裁判日期】    900615
【裁判案由】    過失致死等
【裁判全文】
臺灣臺東地方法院刑事判決                            九十年度交訴字第一三號
    公 訴 人  臺灣臺東地方法院檢察署檢察官
    被    告  乙○○
右列被告因業務過失致死等案件，經檢察官提起公訴（八十九年度偵字第一六二三號
、一六三○號），本院判決如左：
    主  文
乙○○從事業務之人，因業務上過失致人於死，處有期徒刑肆月，如易科罰金，以參
佰元折算壹日；又違反事業單位工作場所發生死亡職業災害時，雇主應於二十四小時
內報告檢查機構之規定，處有期徒刑貳月，如易科罰金，以參佰元折算壹日。應執行
有期徒刑陸月，緩刑貳年。
    事  實
一、乙○○係獨資在臺東縣海端鄉○○段三一六地號原住民保留地整地種植蔬果之經
    營負責人，為從事農作業務之人，亦屬勞工安全衛生法第二條第二項之雇主。乙
    ○○於民國八十九年六月三日上午，向胡東蘭租用拼裝車一輛，並經由胡東蘭之
    介紹僱用勞工余神財，負責駕駛該拼裝車載運雞糞至前開土地施肥，乙○○應注
    意提供符合標準之必要安全設備，以防止機械、器具、設備及搬運作業中等引起
    之危害；對於行駛中之貨車，不得使勞工搭乘於因貨車之搖動致有墜落之虞之位
    置；又對於高度在二公尺以上之工作場所邊緣及開口部分，勞工有遭受墜落及危
    險之虞者，應設有適當強度之圍欄等防護措施，以防止意外災害之發生，且依當
    時情形，並無不能注意之情事，竟疏未注意作好前揭防護措施，防止意外災害發
    生，嗣於同日上午十時二十五分許，勞工余神財駕駛該拼裝車載運雞糞前往上開
    原住民保留地，行經途中離地面二公尺以上之半山腰之際，余神財突然四肢僵直
    ，無法操控車輛，該拼裝車遂於山腰道路轉彎處，失控向左傾斜，因雇主乙○○
    所提供之拼裝車未於駕駛座左側開口部分，設有適當強度圍欄之防護措施，致余
    神財自駕駛座左側開口部分墜落車道下方約一公尺處之平臺，並遭隨即翻覆之拼
    裝車壓住頭部及身體，引發顱內及胸腔出血，當場不治死亡。另乙○○於發生前
    揭死亡災害後，未依規定於二十四小時內向檢查機構即行政院勞工委員會南區勞
    動檢查所報告。
二、案經余神財之父甲○○訴由臺東縣警察局關山分局報請臺灣臺東地方法院檢察署
    檢察官偵查起訴。
    理  由
一、訊據被告乙○○對於在右揭時地，被害人余神財所駕駛之前開拼裝車輛，未於駕
    駛座左側開口部分，設有適當強度之圍欄等防護措施、被害人駕駛該車不慎墜落
    車外遭致死亡及未於死亡災害發生後二十四小時內向檢查機構報告等情，固均坦
    承不諱，惟矢口否認有何業務過失致死及違反勞工安全衛生法之犯行，辯稱：伊
    僅係單純耕種蔬菜，未正式向地主承租土地，並非從事業務之人，亦未租用該輛
    拼裝車提供被害人駕駛，更未僱用被害人工作，且被害人本身疑似患有癲癇之疾
    病，始造成本件意外災害云云。經查：
（一）被害人余神財確係於駕駛前開拼裝車載運肥料時，因該車駕駛座左側開口未設
      置有適當強度之圍欄等防護措施，而不慎從該處墜落車外，隨即遭翻覆之拼裝
      車壓住頭部及身體，致顱內及胸腔出血而死亡，業經臺灣臺東地方法院檢察署
      檢察官督同法醫師相驗屬實，有臺灣臺東地方法院檢察署勘驗筆錄、相驗屍體
      證明書及驗斷書各一份附卷可稽。
（二）次查，被告在前揭原住民保留地種植蔬果及著手整地，並僱用被害人負責駕駛
      車輛載運雞糞之農業資材至該地施肥等作業，確係從事農作之人，亦經臺灣臺
      東地方法院檢察署函詢行政院勞工委員會南區勞動檢查所，認為按其性質，應
      係經營適用勞工安全衛生法事業（農、林業）之適用範圍，有該所九十年一月
      十二日九十南檢綜字第一○○四九四號函（見偵查卷第八十六頁）在卷足憑，
      要與被告是否訂立書面之租賃契約，並無影響，則被告係屬勞工安全衛生法第
      二條第二項之雇主，應無疑義。
（三）再查，被告於偵查中坦承曾經委請證人張榮進幫忙找尋車輛租用，以便載運農
      業資材，而經由張榮進帶領，乃向胡東蘭租用上開拼裝車，並經胡東蘭介紹，
      僱用被害人為司機，駕駛該輛拼裝車之事實，核與證人張榮進證稱：「（當初
      是否由你與被告一同向胡東蘭租車？）是，因無司機我們順便託胡東蘭找司機
      。」、「我們約定租車費用及司機的工資均由被告支付。」、「是，我們委託
      胡東蘭找司機後由被告僱用。」等語之情節相符（見偵查卷第九十八頁），復
      與證人胡東蘭證稱：「（本件司機的工資誰支付？）被告要付」、「（為何余
      神財開你的車子？是余神財要幫被告工作。」等語一致（見偵查卷第九十九頁
      ），被告雖於本院調查時改口辯稱係借用而非租用該車，且被害人非其所僱用
      云云，然查，前開被害人為被告工作，負責駕駛車輛載運雞糞乙節，業經證人
      即事故當日在場之另一名工人曾協櫻證述屬實（見警卷第十二頁右頁），俟被
      告於本院審理時亦坦稱上述工資最後應由其負擔等語（見本院九十年六月一日
      審判筆錄），被告既已約定工資之支付，足認被告確係向胡東蘭租用該輛拼裝
      車，提供並僱用被害人使用，被告嗣後翻異前詞，顯係卸責，尚不足採。
（四）末查，關於被害人於事故發生當時，突然四肢僵直，而無法操控車輛方向盤及
      剎車乙節，固經證人邱永福證述曾聽聞被害人患有癲癇之疾病等語。惟台東地
      區主要之醫療單位，查無任何被害人及其父親甲○○關於癲癇或類似疾病之就
      診資料，此有行政院衛生署臺東醫院、馬偕紀念醫院臺東醫院及臺東縣關山鎮
      新生外婦產科診所等醫療單位，函覆未有被害人之就醫資料，而被害人之父甲
      ○○雖曾就醫，惟病歷記錄上卻無任何有關類似癲癇疾病之記載可稽，並有前
      開醫院及診所之回函及病歷摘要在卷可參（見偵查卷第四十六頁至第七十頁）
      ，是單憑被害人父親或證人個人聽聞之詞，尚屬無醫學根據之猜測，實難遽認
      被害人患有癲癇或類似之疾病。再者，縱認被害人當時因不明原因而四肢突然
      僵直，致拼裝車失控翻覆，參以本件事故發生地點係屬彎曲山路，坡面碎石不
      穩，行駛路面之坡度僅十五度，轉彎後路面坡度相差四十五度，而拼裝車之平
      臺與地面高度差距僅約一公尺左右，有卷附道路交通事故調查報告表（見警卷
      第十一頁）可證，復與下馬派出所警員邱永福實地複勘結果相符，亦有勘驗報
      告一紙在卷足憑，倘若被害人未先從車上掉落車外，縱使拼裝車翻覆，因高度
      落差僅一公尺左右，應不致造成被害人死亡之結果，故被告辯稱係被害人患有
      類似癲癇之疾病，而為造成意外災害之原因，自不足採。
二、按雇主對左列事項應有符合標準之必要安全衛生設備：一、防止機械、器具、設
    備等引起之危害；四、防止採石、採掘、裝卸、搬運、堆積及採伐等作業中引起
    之危害，勞工安全衛生法第五條第一項第一款及第四款定有明文。次按雇主對搭
    載勞工於行駛中之貨車時，應依左列規定：一、不得使勞工搭乘於因貨車之搖動
    致有墜落之虞之位置；又雇主對於高度在二公尺以上之工作場所邊緣及開口部份
    ，勞工有遭受墜落危險之虞者，應設有適當強度之圍欄、握把、覆蓋等防護措施
    ，勞工安全衛生設施規則第一百五十七條第一項第一款及第二百二十四條第一項
    亦分別定有明文。查肇事之拼裝車係供載運肥料之用，自其外部觀之，駕駛座左
    側開口位置，竟未裝置車門，且毫無適當強度之護欄或握把等防護措施，儼然一
    大缺口，足以使人墜落；而本件工作場所位於高度超過二公尺之半山腰中，自搬
    運地點至被告所經營種植之原住民保留地，不乏蜿蜒山路，崎嶇路面，此有卷附
    照片十六張可稽。是以一般車輛而言，駕駛座左側均裝設強度足以防止駕駛人墜
    落車外之整片車門，除係保持車輛之完整性外，更具有防護之功能，本件拼裝車
    固非屬一般轎車，惟其應具有保護駕駛人之功能，與一般車輛無異，尤其是行駛
    山路之車輛，工作場所之高度往往逾二公尺以上，車輛易生晃動，猶應注意設有
    符合標準之必要安全設備，在工作場所邊緣及開口部份，勞工有遭受墜落危險之
    虞者，裝置適當強度之圍欄、握把、覆蓋等防護措施，此係一般從事業務之人所
    應具備之認識，被告係被害人之雇主，自應具有該項認識，而應注意本件拼裝車
    是否具備前述符合標準之必要安全衛生設備，且依當時情形，並無不能注意之情
    事，竟疏未注意檢視車況，是否在高度二公尺以上之場所開口部分，設有適當強
    度之防護措施，逕而疏失認定車輛本身不具危險性，容任被害人駕駛該車工作，
    此有被告於本院審理時自承：「我在事發之前才看見這台拼裝車，當時我有問被
    害人為何開這種車子？他說在山上要開這種車子，否則爬不上去。當時我並未注
    意那輛車子不知道是否會危險，可是我認為那台車子本身應該沒有危險‧‧‧」
    等語可稽（見本院九十年五月七日訊問筆錄）。被告身為雇主，疏未注意提供符
    合標準之必要安全衛生設備之車輛，致生被害人死亡之結果，被告顯有過失，且
    其過失與被害人死亡間，具有相當因果關係，被告此部份之犯行，堪以認定。另
    本件被害人係於八十九年三月六日上午十時二十五分死亡，有前揭相驗屍體證明
    書可佐，而被告竟遲遲未向檢查機構報告，顯未依規定於二十四小時內報告，被
    告此部份之犯行，亦堪認定。本件事證明確，被告過失犯行，洵堪認定。
三、被告係農業經營負責人，為從事業務之人，為勞工安全衛生法第二條第二項之雇
    主，因業務上疏失未為必要防護措施過失致人於死，係犯刑法第二百七十六條第
    二項業務過失致人於死罪，並違反勞工安全衛生法第五條第一項第一款、第四款
    之規定，致發生同法第二十八條第二項第一款之死亡職業災害，核其所為，係犯
    同法第三十一條第一項之罪。其以一行為觸犯刑法第二百七十六條第二項之業務
    過失致人於死罪及違反勞工安全衛生法第三十一條第一項之罪，為想像競合犯，
    依刑法五十五條之規定，應從一重論以業務過失致人於死罪；又被告於工作場所
    發生死亡職業災害後，未於二十四小時內向檢查機關報告，核其所為，係犯勞工
    安全衛生法第二十八條第二項第一款之規定，應依同法第三十二條第一項第二款
    規定處罰。被告同時觸犯刑法第二百七十六條第二項之業務過失致人於死罪與違
    反勞工安全衛生法第三十二條第一項第二款之罪，犯意個別，行為互異，應予分
    論並罰。又刑法第四十一條條文業於九十年一月四日修正，同年月十日公布施行
    ，經比較前後法，以修正後第四十一條第一項前段之規定有利於行為人，爰依刑
    法第二條第一項前段之規定，應適用修正後第四十一條第一項前段之規定處罰之
    ，附此敘明。爰審酌被告前無不良素行，惟轉業之初經驗不足，致生本件災害，
    且事故發生後，亦曾給付被害人家屬新台幣五萬元安葬費，業據被害人之父甲○
    ○自陳在卷，及其過失程度、所生之危害、犯後態度、及被害人之父當庭表示被
    告處境艱困，亦值同情，願替其求情等其他一切情狀，分別量處如主文所示之刑
    ，並諭知易科罰金之折算標準及定其應執行刑，以示懲儆。末查，被告前未曾受
    有期徒刑以上刑之宣告，有臺灣高等法院被告全國前案紀錄表一紙可按，被告原
    係失業而蓄勢待發，投入全部心血，不幸因本次意外災害，使被告創業之信心受
    挫，心血全無，家庭頓時陷入困境，經此偵審程序，應知警惕，當無再犯之虞，
    本院認以暫不執行刑罰為適當，爰併諭知緩刑二年，以勵自新。
據上論斷，應依刑事訴訟法第二百九十九條第一項前段，勞工安全衛生法第三十一條
第一項、第三十二條第一項第二款，刑法第二條第一項前段、第十一條前段、第二百
七十六條第二項，刑法第五十一條第五款、第五十五條、第七十四條第一款，第四十
一條，罰金罰鍰提高標準條例第一條前段、第二條判決如主文。
本案經檢察官李進榮到庭執行職務。
中      華      民      國      九十    年      六      月      十五    日
                              臺灣臺東地方法院交通法庭
                                審判長法   官 蔡 勝 雄
                                      法   官 范 智 達
                                      法   官 袁 雪 華
右正本證明與原本無異。
如不服本判決，應於判決送達後十日內向本院提出上訴狀。（須附繕本）
「切勿逕送上級法院」
                                      書記官  林 建 成
中      華      民      國    九十    年      六      月      十五    日
勞工安全衛生法第三十一條第一項：
違反第五條第一項或第八條第一項之規定，致發生第二十八條第二項第一
款之職業災害者，處三年以下有期徒刑﹑拘役或科或併科新台幣十五萬元
以下罰金。
勞工安全衛生法第三十二條第一項第二款：
有左列情形之一者，處一年以下有期徒刑﹑拘役或科或併科新台幣九萬元
以下罰金：
二  違反第十條﹑第二十條第一項﹑第二十一條第一項﹑第二十二條第一
    項或第二十八條第二項﹑第四項之規定。
中華民國刑法第二百七十六條第二項：
 (過失致死罪)
從事業務之人，因業務上之過失犯前項之罪者，處五年以下有期徒刑或拘
役，得併科三千元以下罰金。


司法院資訊處製作；財團法人民間司法改革基金會備份。
